Inventaris van het archief van de Commissie tot Regeling van de Grensscheiding tussen Nederland en Belgie, 1839-1846
Nationaal Archief, Den Haag
Commissie Grensscheidingen Nederland-België
Cie. Grensscheidingen Ned.-België
1839-1846
Z21099
1.20 meter; 16 inventarisnummers.
Normale geschreven, getypte en gedrukte documenten, geen bijzondere handschriften.
Nationaal Archief, Den Haag
Commissie tot Regeling van de Grensscheiding tussen Nederland en België
Het archief van de Commissie tot Regeling van de Grensscheiding tussen Nederland en België (1839-1846) bevat verslagen van de vergaderingen van de Nederlandse en Belgische commissies, correspondentie, beschrijvingen van de grenzen en bestekken voor de aanbesteding van grenspalen.
Archiefvorming
Geschiedenis van de archiefvormer
Bij Koninklijke besluiten van 12 Juni 1839, 1a E n°. 31. Geheim, en 16 Augustus 1839 no. 101 zijn de Nederlandsche commissarissen benoemd geworden, die met de Belgische commissarissen te Maastricht moesten samenkomen tot het regelen der grensscheiding tusschen Nederland en België, overeenkomstig het tractaat van den 19den April 1839. Die Nederlandsche commissarissen-demarcateurs waren: De generaal-majoor, later luitenant-generaal P. S. R. van Hooff, voorzitter, de hoofdingenieur van den waterstaat E. de Kruyff, de districts- en militiecommissaris te Maastricht Kerens van Wolfrath, de directeur der belastingen in Luxemburg M. Fock en de ingenieur van den waterstaat in Luxemburg Wirz. De inspecteur van den waterstaat A. Goekoop, die bij het eerstgenoemde besluit is benoemd geworden heeft geene zittingen bijgewoond en werd bij het laatstgenoemde besluit vervangen door den hoofdingenieur E. de Kruyff.
Aan die commissarissen werd de 1ste luitenant-ingenieur A. E. André de la Porte als amanuensis toegevoegd, terwijl zij van de diensten van een bekwaam landmeter of landmeetkundige mochten gebruik maken.
De commissarissen-demarcateurs moesten aanvankelijk de artikelen 1, 2 en 4 van het tractaat van 19 April 1839 tot grondslag van hunne werkzaamheden nemen en hunne taak bepalen tot het regelen en behoorlijk beschrijven van de lijn van afscheiding van België met het Limburgsche en Luxemburg, dat aan den Koning der Nederlanden, Groothertog van Luxemburg verbleef, mitsgaders van het rayon der vesting Maastricht, op den voet van het overeengekomene bij de artikelen 2 en 4 van het genoemde tractaat. Indien geschillen over de grenzen van Noord-Brabant en Zeeland met die van Antwerpen en Oostne West-Vlaanderen en van de grens tusschen Limburg en Luik zouden ontstaan, dan zou nader worden overwogen, wat alsdan te doen zou zijn. (Instructie, vastgesteld bij Koninklijk besluit van 12 Juni 1839, 1 a E, Geheim, missive van den minister van Buitenlandsche Zaken van 13 Juni 1839 no. 22.) Latere opdrachten dienaangaande zijn dan ook aan de commissarissen gegeven.
Tengevolge van de grensovereenkomst van 8 Augustus 1843, met België gesloten, zijn die Nederlandsche commissarissen van hunne functiën ontheven geworden.
De Belgische commissarissen-demarcateurs zijn bij besluit van den Koning der Belgen van 27 Juni 1839 benoemd geworden, met name: de brigade-generaal Prisse (voorzitter tot Juni 1843), de kolonel der genie Jolly (die van 8 Juni 1843 af als voorzitter is opgetreden), de president eener rechtbank Berger, de inspecteur der bruggen en wegen Vifquain, de directeur der belastingen te Luik Grandgagnage en burggraaf Ch. Vilain XIV.
Na de totstandkoming der grensovereenkomst van 8 Augustus 1843 moest worden overgegaan tot het plaatsen der grenspalen overeenkomstig de bepalingen, vastgesteld in het bij die overeenkomst gevoegde reglement, door daarvoor te benoemen commissarissen. Door het Nederlandsche gouvernement werd de voormalige voorzitter der opgeheven Nederlandsche commissie van demarcateurs P. S. R van Hooff bij Koninklijk besluit van 4 December 1843 no. 67 tot commissaris van de afpaling der grenzen benoemd, aan wien de kapitein-ingenieur A. E. André de la Porte en de luitenant-ingenieur W. F. G. L. van Hooff ter assistentie werden toegevoegd, die beiden in het laatst van het jaar 1846 zijn vervangen door den kapitein der artillerie C. H. G. Steuerwald. Van Belgische zijde is de generaal der genie Jolly belast geworden om met den Nederlandschen commissaris samen te werken.
Geschiedenis van het archiefbeheer
De verwerving van het archief
De rechtstitel is (nog) onbekend
Inhoud en structuur van het archief
2.05
Ordening van het archief
De bescheiden der genoemde commissarissen-demarcateurs zijn hierachter in den inventaris onder de nummers 1-16, die van den commissaris voor de afpaling der grenzen (abornement) onder de nummers 17-19 beschreven.
Aanwijzingen voor de gebruiker
Openbaarheidsbeperkingen
Volledig openbaar.
Materiële beperkingen
Aanvraaginstructie
Openbare archiefstukken kunnen online worden aangevraagd en gereserveerd. U kunt dit ook via de terminals in de studiezaal van het Nationaal Archief doen. Om te kunnen reserveren dient u de volgende stappen te volgen:
U maakt een profiel aan op www.gahetna.nl, en logt vervolgens in
Via de archiefinventaris (alleen de beschrijvingen met rode nummers) selecteert u het gewenste archiefstuk door op de knop 'Reserveren' te klikken
In het volgende scherm geeft u aan op welke dag u het archiefstuk wilt inzien
Indien u zich bevindt in de studiezaal en een tafelnummer heeft ontvangen kunt u dit nummer vermelden. Als u geen tafelnummer heeft kunt u tafelnummer 777 laten staan
Vervolgens bevestigt u uw reservering door deze te versturen.
Verwant materiaal
Beschikbaarheid van kopieën
Verwante archieven
Ministerie van Buitenlandse Zaken: Ratificaties, 1813-1940, toegang 2.05.02
Commissie Grensscheidingen Nederland-Pruisen-Hannover, 1816-1828, toegang 2.05.32.23
Ministerie van Buitenlandse Zaken - Kaarten Grensregelingen, toegang 4.BUZA
Beschrijving van de series en archiefbestanddelen
- Processen-verbaal, 1.
  - Processen-verbaal der zittingen van de vereenigde Nederlandsche en Belgische commissiën, te Maastricht gehouden., 1839-1843; 1-3; 3 pakken
    - Nos. 1-126. 1839 Juni 30-1840 December 31, 1
    - Nos. 127-207. 1841 Januari 4-1842 Februari 18, 2
    - Nos. 208-273. 1843 Februari 23-October 3, 3
  - Processen-verbaal der zittingen van de Nederlandsche commissie. Nos. 1-223., 1839 Juli 1-1843 Augustus 9; 4; 1 pak
  - Gelithographeerde afdrukken van de processen-verbaal, houdende beschrijving der grenzen tusschen Nederland en België en tusschen Luxemburg en België., 1843; 5; 2 stukken
- Kaarten, 2.
  - Minuten der kaarten van de grensperceelen tusschen Nederland en België van de Pruisische grens af tot de rivier de Maas., ---; 6
    De kaarten van de grensscheiding tusschen de grenspalen 45 en 49 ontbreken
    Voorheen beschreven als inv.nr. 6
    Aan te vragen als 4.BUZA AVIII6
  - Minuten der kaarten van de grensperceelen van het rayon van Maastricht, met eene kaart van den weg van Maastricht naar Maaseyck., ---; 7
    Voorheen beschreven als inv.nr. 7
    Aan te vragen als 4.BUZA AVIII7
  - Minuten der kaarten van de grensperceelen van de rivier de Maas af tot aan de rivier de Schelde., ---; 8; 1 pak
    De kaarten van de grensscheiding tusschen de grenspalen n°. 106 en 126 ontbreken
    Voorheen beschreven als inv.nr. 8
    Aan te vragen als 4.BUZA AVIII8
  - Kaarten van de grenspercelen van de Maas bij Stevensweert tot Budel., 1843; ---; 8A; 29 bladen
    Voorheen beschreven als inv.nr. 8A
    Aan te vragen als 4.BUZA AIX20
  - Minuten der kaarten van de grensperceelen van de rivier de Schelde af tot aan zee., ---; 9
    Voorheen beschreven als inv.nr. 9
    Aan te vragen als 4.BUZA AVIII9
- Ingekomen en minuten van uitgaande stukken, 3.
  - Brieven, ingekomen bij de Nederlandsche commissie, 1839-1843; 10-12; 3 pakken
    - Nos. 1-205 1839 Juni 17-1840 December 23, 10
    - Nos. 206-428. 1841 Januari 3-1841 December 25, 11
    - Nos. 429-602. 1842 Januari 3-1843 October 25, 12
  - Minuten van brieven door de Nederlandsche commissie verzonden., 1839-1843; 13-15; 3 pakken
    - Nos. 1-220. 1839 Juni 19-1840 December 24, 13
    - Nos. 221-480. 1841 Januari 6-1841 December 30, 14
    - Nos. 481-754. 1842 Januari 4-1843 December 6, 15
  - Agenda dier ingekomen en verzonden brieven., 1839 Juni 17-1843 Januari 10; 16; 1 band
  - Agenda van ingekomen en uitgaande stukken met verwijzing naar berging in portefeuilles, met gedeeltelijk afschrften van uitgaande stukken en aantekeningen van latere datum, 1843-1847, 1896; 20; 1 pak
    Verkregen van Ministerie van Buitenlandse Zaken in 2003.
- Correspondentie en verslagen, 4.
  - Correspondentie van den Nederlandschen commissaris voor de afpaling der grenzen., 1843 November-1852 Januari; 17; 1 pak
  - Verslagen der zittingen van den Nederlandschen commissaris met den Belgischen commissaris voor de afpaling der grenzen., 1846 September 17-1847 Juni 1; 18; 1 pak
- Bestekken, 5.
  - Bestekken voor de aanbesteding van grenspalen., 1843 December 2; 19; 1 omslag